---
title: "PASO 6 — POSTERIORES Y MATRIZ DE DOMINANCIA SOBRE LA VENTANA OPERATIVA"

output:
  html_document:
    toc: true
    toc_float: true
    toc_depth: 3
    theme: flatly
    highlight: tango
    code_folding: show
    df_print: kable
---

```{r setup, include=FALSE}
knitr::opts_chunk$set(
  echo      = TRUE,
  message   = FALSE,
  warning   = FALSE,
  fig.align = "center",
  fig.width = 10,
  fig.height = 6
)
```

------------------------------------------------------------------------

En el paso anterior se vio que **M3 colapsa progresivamente desde el mes 13**, mientras los otros cuatro modelos mantuvieron un rendimiento estable. A partir del mes 16 el nuevo escenario se estabiliza: los estafadores consolidaron su modus operandi y con ello los modelos encontraron un nuevo piso de performance.

Este paso construye tres objetos sobre esa **ventana operativa (meses 16 a 18)**:

1.  **Posteriores Beta-Binomial agregadas** por modelo — mediana y HPDI 95%.
2.  **Densidades posteriores de F1** superpuestas — para visualizar solapamiento.
3.  **Matriz de dominancia 5×5** — P(F1ᵢ \> F1ⱼ) para cada par de modelos.

> **Supuesto de persistencia declarado:** la decisión de julio 2025 se sostiene bajo el supuesto de que el régimen post-estabilización (meses 16–18) es representativo del período siguiente. Si la campaña de phishing fuera transitoria, la ventana correcta podría ser otra. Esta elección es metodológica y se argumenta en la presentación.

------------------------------------------------------------------------

# Setup

```{r librerias}
library(data.table)
library(ggplot2)
library(kableExtra)

# Semilla oficial del caso
set.seed(20260424)

# Tamaño de muestra Monte Carlo (se pidió un mínimo de 5000, en este caso usé 10000 que debería tener el mismo o parecido resultado)
S <- 10000

# Crear carpetas de salida
dir.create("reports/tables",  recursive = TRUE, showWarnings = FALSE)
dir.create("reports/figures", recursive = TRUE, showWarnings = FALSE)
```

```{r parametros}
MODELOS <- c("M1_logistica", "M2_random_forest", "M3_gbm_completo",
             "M4_gbm_moderado", "M5_naive_bayes")

LABELS  <- c("M1 Logistica", "M2 Random Forest", "M3 GBM Completo",
             "M4 GBM Moderado", "M5 Naive Bayes")

COLORES <- c(
  "M1_logistica"     = "#4878CF",
  "M2_random_forest" = "#6ACC65",
  "M3_gbm_completo"  = "#D65F5F",
  "M4_gbm_moderado"  = "#B47CC7",
  "M5_naive_bayes"   = "#C4AD66"
)
```

------------------------------------------------------------------------

# 1. Conteos agregados sobre la ventana operativa

## 1.1 Carga y filtrado

```{r cargar_datos}
df_temp <- fread("data/raw/metricas_temporales.csv")

# Filtrar únicamente los meses 16, 17 y 18
df_op <- df_temp[mes >= 16 & mes <= 18]

cat("Filas en la ventana operativa:", nrow(df_op), "\n")
cat("Modelos:", unique(df_op$modelo), "\n")
cat("Meses:  ", unique(df_op$mes), "\n")
```

## 1.2 Reconstrucción de TP, FP, FN

```{r reconstruir_conteos}
df_op[, tp := round(recall * n_fraude)]
df_op[, fn := n_fraude - tp]
df_op[, fp := ifelse(precision > 0, round((tp / precision) - tp), 0L)]
```

## 1.3 Agregación sobre los tres meses

```{r agregar_conteos}

# Nota: los conteos agregados sobre los tres meses acumulan más evidencia que cualquier mes individual, lo que produce posteriores más concentradas (HPDI más angosto).

conteos_op <- df_op[, .(
  TP = sum(tp),
  FP = sum(fp),
  FN = sum(fn)
), by = modelo]

# Mostrar tabla de conteos
conteos_op |>
  kable(
    caption = "Conteos agregados por modelo — ventana operativa meses 16–18",
    col.names = c("Modelo", "TP", "FP", "FN")
  ) |>
  kable_styling(bootstrap_options = c("striped", "hover"), full_width = FALSE)
```

------------------------------------------------------------------------

# 2. Posteriores Beta-Binomial y propagación Monte Carlo

**Supuesto de independencia:** precisión y recall se estiman a partir de conteos disjuntos (TP/FP vs. TP/FN). Aunque TP aparece en ambos denominadores, las posteriores marginales son aproximadamente independientes. Este supuesto puede subestimar la incertidumbre conjunta si los errores están correlacionados.

## 2.2 Simulación

```{r simulacion_mc}
muestras_lista <- list()

for (mod in MODELOS) {
  fila <- conteos_op[modelo == mod]
  tp   <- fila$TP
  fp   <- fila$FP
  fn   <- fila$FN

  # Posteriores conjugadas Beta-Binomial
  muestras_p <- rbeta(S, shape1 = 1 + tp, shape2 = 1 + fp)
  muestras_r <- rbeta(S, shape1 = 1 + tp, shape2 = 1 + fn)

  # Propagación a F1
  muestras_f1 <- (2 * muestras_p * muestras_r) / (muestras_p + muestras_r)

  muestras_lista[[mod]] <- muestras_f1
}

cat("Simulación completada:", S, "muestras por modelo\n")
```

## 2.3 Tabla resumen: mediana + HPDI 95%

```{r tabla_resumen}
resumen_op <- rbindlist(lapply(MODELOS, function(mod) {
  f1s    <- muestras_lista[[mod]]
  fila_c <- conteos_op[modelo == mod]
  data.table(
    Modelo     = mod,
    TP         = fila_c$TP,
    FP         = fila_c$FP,
    FN         = fila_c$FN,
    Mediana_F1 = round(median(f1s), 3),
    HPDI_lo    = round(quantile(f1s, 0.025), 3),
    HPDI_hi    = round(quantile(f1s, 0.975), 3)
  )
}))

# Ordenar por mediana descendente
resumen_op <- resumen_op[order(-Mediana_F1)]

# Mostrar tabla
resumen_op[, .(
  Modelo,
  Conteos    = paste0("TP:", TP, " / FP:", FP, " / FN:", FN),
  Mediana_F1,
  HPDI_95    = paste0("[", HPDI_lo, ", ", HPDI_hi, "]")
)] |>
  kable(
    col.names = c("Modelo", "Conteos", "Mediana F1", "HPDI 95%")
  ) |>
  kable_styling(bootstrap_options = c("striped", "hover"), full_width = FALSE) |>
  row_spec(1, bold = TRUE, background = "#e8f4e8") |>   # se destaca modelo ganador
  row_spec(5, bold = TRUE, background = "#fde8e8")       # destaca modelo colapsado

# Guardar
fwrite(
  resumen_op[, .(Modelo, TP, FP, FN, Mediana_F1,
                 HPDI_95 = paste0("[", HPDI_lo, ", ", HPDI_hi, "]"))],
  "reports/tables/paso6_resumen_ventana_operativa.csv"
)
```

> M4 lidera con mediana `r resumen_op$Mediana_F1[1]` (HPDI: [`r resumen_op$HPDI_lo[1]`, `r resumen_op$HPDI_hi[1]`]). M3 colapsó a una mediana de `r resumen_op[Modelo == "M3_gbm_completo", Mediana_F1]`.

------------------------------------------------------------------------

# 3. Densidades posteriores superpuestas

```{r figura_densidades, fig.width=11, fig.height=6}
# Armar data.table largo
dt_densidades <- rbindlist(lapply(MODELOS, function(mod) {
  data.table(modelo = mod, F1 = muestras_lista[[mod]])
}))

# Factor ordenado por mediana (leyenda de mayor a menor)
dt_densidades[, modelo := factor(modelo, levels = resumen_op$Modelo)]

# Medianas para lineas verticales
dt_med <- resumen_op[, .(modelo = Modelo, med = Mediana_F1)]

fig_densidades <- ggplot(dt_densidades,
                         aes(x = F1, fill = modelo, color = modelo)) +
  geom_density(alpha = 0.25, linewidth = 0.9) +
  geom_vline(
    data     = dt_med,
    aes(xintercept = med, color = modelo),
    linetype = "dashed", linewidth = 0.7, alpha = 0.85
  ) +
  scale_fill_manual(values = COLORES, labels = setNames(LABELS, MODELOS)) +
  scale_color_manual(values = COLORES, labels = setNames(LABELS, MODELOS)) +
  coord_cartesian(xlim = c(0, 0.6)) +
  labs(
    title    = "Distribuciones Posteriores de F1 — Ventana Operativa (meses 16–18)",
    subtitle = paste0(
      "Las lineas punteadas marcan la mediana de cada modelo. ",
      "El solapamiento entre M1/M2/M4/M5 indica incertidumbre en el ranking."
    ),
    x     = "F1-Score (muestras de la posterior)",
    y     = "Densidad posterior",
    fill  = "Modelo",
    color = "Modelo"
  ) +
  theme_minimal(base_size = 13) +
  theme(
    panel.grid.minor = element_blank(),
    legend.position  = "bottom",
    legend.title     = element_text(face = "bold")
  )

fig_densidades

ggsave("reports/figures/punto6_densidades_operativa.png",
       plot = fig_densidades, width = 11, height = 6, dpi = 300)
```

> **Interpretación:**
>
> - **M3** (rojo) está completamente separado a la izquierda — su posterior no se solapa con ningún otro modelo. Su colapso es evidente.
> - **M4** (violeta) tiene la mediana más alta pero su densidad **se solapa parcialmente** con M1 y M2. Esto significa que la dominancia de M4 no es absoluta contra todos los rivales — se cuantifica en la matriz del siguiente punto.
> - El solapamiento entre M1/M2/M4/M5 justifica el uso de la matriz de dominancia en lugar de un simple ranking por mediana.

------------------------------------------------------------------------

# 4. Robustez ≠ rendimiento

Antes de construir la matriz de dominancia, aclaramos la diferencia entre buscar mayor robustez vs obtener mayor rendimiento:

```{r robustez_vs_rendimiento}
# Calcular varianza temporal de F1 por modelo en T1 (meses 13-18)
df_t1 <- df_temp[mes >= 13 & mes <= 18]
df_t1[, tp := round(recall * n_fraude)]
df_t1[, fn := n_fraude - tp]
df_t1[, fp := ifelse(precision > 0, round((tp / precision) - tp), 0L)]
df_t1[, f1_puntual := 2 * tp / (2 * tp + fp + fn)]

varianza_t1 <- df_t1[, .(
  F1_media  = round(mean(f1_puntual, na.rm = TRUE), 3),
  F1_desvio = round(sd(f1_puntual,   na.rm = TRUE), 3)
), by = modelo][order(-F1_media)]

varianza_t1 |>
  kable(
    caption = "Variabilidad temporal de F1 en T1 (meses 13–18)",
    col.names = c("Modelo", "F1 media en T1", "Desvio estandar temporal")
  ) |>
  kable_styling(bootstrap_options = c("striped", "hover"), full_width = FALSE)
```

> **Conclusión:** M1 y M5 tienen bajo desvío temporal en T1 — son "estables". Sin embargo, esa estabilidad refleja un **F1 bajo y constante**, no un buen rendimiento. Un modelo estable pero dominado en la matriz no es una alternativa válida para producción. **Robustez temporal no es sinónimo de rendimiento superior.**

------------------------------------------------------------------------

# 5. Matriz de dominancia 5×5

## 5.1 Construcción

```{r matriz_dominancia}
n   <- length(MODELOS)
mat <- matrix(0, nrow = n, ncol = n,
              dimnames = list(MODELOS, MODELOS))

for (i in seq_len(n)) {
  for (j in seq_len(n)) {
    if (i == j) {
      mat[i, j] <- 0.5   # un modelo vs. sí mismo = 50%
    } else {
      mat[i, j] <- mean(
        muestras_lista[[MODELOS[i]]] > muestras_lista[[MODELOS[j]]]
      )
    }
  }
}

# Mostrar matriz redondeada
round(mat, 3) |>
  kable(caption = "Matriz de dominancia P(F1_i > F1_j) — ventana operativa meses 16–18") |>
  kable_styling(bootstrap_options = c("striped", "hover"), full_width = FALSE)

# Guardar
dt_mat <- as.data.table(mat, keep.rownames = "Modelo_i")
fwrite(dt_mat, "reports/tables/paso6_matriz_dominancia.csv")
```

**Supuesto de independencia entre modelos:** los cinco modelos comparten los mismos datos de validación, por lo que sus errores pueden estar correlacionados. Estimar P(F1ᵢ \> F1ⱼ) asumiendo independencia entre las muestras puede **subestimar la incertidumbre conjunta**. Este supuesto se declara y se discute en la presentación.

## 5.2 Heatmap

```{r heatmap_dominancia, fig.width=8, fig.height=7}
etiquetas_cortas <- c(
  "M1_logistica"     = "M1",
  "M2_random_forest" = "M2",
  "M3_gbm_completo"  = "M3",
  "M4_gbm_moderado"  = "M4",
  "M5_naive_bayes"   = "M5"
)

dt_heatmap      <- as.data.table(mat, keep.rownames = "Modelo_i")
dt_heatmap_long <- melt(dt_heatmap,
                        id.vars       = "Modelo_i",
                        variable.name = "Modelo_j",
                        value.name    = "Prob")

dt_heatmap_long[, Modelo_i := factor(
  etiquetas_cortas[Modelo_i],
  levels = rev(c("M1","M2","M3","M4","M5"))
)]
dt_heatmap_long[, Modelo_j := factor(
  etiquetas_cortas[as.character(Modelo_j)],
  levels = c("M1","M2","M3","M4","M5")
)]
dt_heatmap_long[, color_texto := ifelse(Prob > 0.25 & Prob < 0.75, "black", "white")]

fig_heatmap <- ggplot(dt_heatmap_long,
                      aes(x = Modelo_j, y = Modelo_i, fill = Prob)) +
  geom_tile(color = "white", linewidth = 0.6) +
  geom_text(aes(label = sprintf("%.2f", Prob), color = color_texto),
            size = 5.5, fontface = "bold") +
  scale_fill_gradient2(
    low      = "#D65F5F",
    mid      = "#F5F5F5",
    high     = "#4878CF",
    midpoint = 0.5,
    limits   = c(0, 1),
    name     = "P(fila > col)"
  ) +
  scale_color_identity() +
  labs(
    title    = "Matriz de Dominancia Bayesiana — P(F1ᵢ > F1ⱼ)",
    subtitle = "Ventana operativa meses 16–18  ·  Azul = fila domina  ·  Rojo = fila es dominada",
    x = "Modelo j (columna)",
    y = "Modelo i (fila)"
  ) +
  theme_minimal(base_size = 13) +
  theme(
    panel.grid      = element_blank(),
    axis.text       = element_text(face = "bold", size = 12),
    legend.position = "right",
    plot.subtitle   = element_text(size = 10, color = "grey40")
  )

fig_heatmap

ggsave("reports/figures/punto_6_matriz_dominancia.png",
       plot = fig_heatmap, width = 8, height = 7, dpi = 300)
```

## 5.3 Lectura de la matriz

```{r lectura_matriz}
ganador  <- resumen_op$Modelo[1]
rivals   <- MODELOS[MODELOS != ganador]

cat("=== Dominancia del modelo recomendado ===\n\n")
cat(sprintf("Modelo ganador en ventana operativa: %s\n\n", ganador))

for (r in rivals) {
  prob <- mat[ganador, r]
  interpretacion <- dplyr::case_when(
    prob >= 0.95 ~ "dominancia casi total",
    prob >= 0.75 ~ "dominancia clara",
    prob >= 0.55 ~ "leve ventaja",
    TRUE         ~ "empate técnico"
  )
  cat(sprintf("  P(%s > %s) = %.3f  [%s]\n", ganador, r, prob, interpretacion))
}
```

> **Interpretación de la fila M4:**
>
> - **vs M3:** probabilidad \> 0.99 → dominancia casi total. Puede verse nuevamente el colapso de M3 en T1.
> - **vs M1 / M2 / M5:** probabilidad entre 0.55 y 0.75 → este modelo tiene ventaja pero no es absoluta. El solapamiento de las densidades (sección 3) lo explica visualmente.
> - **Conclusión:** M4 es el modelo más probable de superar a cualquier rival en el nuevo régimen, pero su ventaja sobre M1/M2 no es tan contundente como sobre M3.

------------------------------------------------------------------------

# 6. Supuesto de persistencia

**Ventana elegida para la decisión:** meses 16 a 18

**Justificación:**

- Los meses 13-15 representan la transición al nuevo régimen.
- A partir del mes 16, el F1 de todos los modelos se estabiliza.
- Usar los meses 13-15 mezclaría la transición con el régimen consolidado.

**Supuesto declarado:**

> El régimen post-estabilización (meses 16-18) es representativo del período julio 2025 en adelante.

**Límite del supuesto:**

> Si la campaña de phishing fuera transitoria y los estafadores volvieran al modus operandi anterior, la ventana correcta podría ser T0 o una combinación. La decisión se reevalúa con nueva evidencia.

------------------------------------------------------------------------

# 7. Resumen

```{r resumen_ejecutivo, include=TRUE}
med_ganador  <- resumen_op$Mediana_F1[1]
hpdi_lo      <- resumen_op$HPDI_lo[1]
hpdi_hi      <- resumen_op$HPDI_hi[1]
prob_vs_m3   <- round(mat[ganador, "M3_gbm_completo"], 3)
med_m3       <- resumen_op[Modelo == "M3_gbm_completo", Mediana_F1]
caida        <- round(0.841 - med_m3, 3)
```

**Modelo recomendado:** `r ganador`

**Mediana F1:** `r med_ganador` · **HPDI 95%:** [`r hpdi_lo`, `r hpdi_hi`]

**P(ganador > M3):** `r prob_vs_m3`

**Caida de M3 vs T0:** 0.841 → `r med_m3` (Delta = `r caida`)

---

**Tres hallazgos clave:**

1. M3 colapso — su posterior en meses 16-18 no se solapa con ningun otro modelo. La dominancia de los rivales es casi total (P > 0.99).
2. M4 lidera en la ventana operativa pero su ventaja sobre M1 y M2 no es absoluta — hay solapamiento de densidades.
3. Robustez no es rendimiento — M1 y M5 son estables pero dominados por M4 en la matriz.

------------------------------------------------------------------------

# Archivos generados

| Archivo | Descripción |
|------------------------------------|------------------------------------|
| `reports/tables/paso6_resumen_ventana_operativa.csv` | Mediana F1 + HPDI por modelo en meses 16–18 |
| `reports/tables/paso6_matriz_dominancia.csv` | Matriz 5×5 de probabilidades de dominancia |
| `reports/figures/punto_6_matriz_dominancia.png` | Densidades posteriores superpuestas |
| `reports/figures/punto_6_matriz_dominancia.png` | Heatmap de la matriz de dominancia |

------------------------------------------------------------------------

*Semilla: 20260424 · S = 10.000 muestras Monte Carlo · Prior: Beta(1,1)*
