---
title: "TP Inferencia bayesiana"
output: html_notebook
---

Import libs
```{r}
library(tidyverse)
library(data.table)
library(rethinking)
library(scales)
library(arrow)
library(ggplot2)
library(dplyr)

# Paquete del curso
library(ibUBA)
```

Paso 5 nuevo umbral

Repetir los pasos 2 a 4 mes por mes, sobre los meses 1 a 18 del archivo metricas_temporales.csv.
Para cada celda (modelo, mes) construir una posterior F1 por Monte Carlo y reportar mediana
con HPDI 95%. Graficar la trayectoria temporal: cinco líneas (una por modelo) con sombras
HPDI, marcando con líneas verticales el mes 12 (fin de T0), el mes 13 (inicio del régimen alterado
por la campaña de phishing) y el mes 16 (estabilización del nuevo régimen).

```{r}

df_validation_by_month <- read.csv("df_preds_new_threshold.csv")

preds <- c('M1_predictions',	'M2_predictions',	'M3_predictions',	'M4_predictions',	'M5_predictions')

results <- list()

for(pred in preds){

  tmp <- df_validation_by_month %>%
    group_by(mes) %>%
    summarise(
      TP = sum(
        es_fraude == "True" &
        .data[[pred]] == 1,
        na.rm = TRUE
      ),

      TN = sum(
        es_fraude == "False" &
        .data[[pred]] == 0,
        na.rm = TRUE
      ),

      FP = sum(
        es_fraude == "False" &
        .data[[pred]] == 1,
        na.rm = TRUE
      ),

      FN = sum(
        es_fraude == "True" &
        .data[[pred]] == 0,
        na.rm = TRUE
      ),

      .groups = "drop"
    ) %>%
    mutate(
      modelo = gsub("_predictions", "", pred)
    ) %>%
    select(modelo, mes, TP, TN, FP, FN)

  results[[pred]] <- tmp
}

metricas_temporales <- bind_rows(results) %>%
  arrange(modelo, mes)

print(metricas_temporales, n=20)


```
Calc posterior for f1

```{r}
posterior_df <- metricas_temporales %>%
  rowwise() %>%
  mutate(

    precision_samples = list(
      rbeta(
        10000,
        1 + TP,
        1 + FP
      )
    ),

    recall_samples = list(
      rbeta(
        10000,
        1 + TP,
        1 + FN
      )
    ),

    f1_samples = list({
      p <- precision_samples
      r <- recall_samples

      2 * p * r / (p + r)
    }),

    precision_median = median(precision_samples),

    recall_median = median(recall_samples),

    f1_median = median(f1_samples),

    hpdi = list(
      hpdi(
        f1_samples,
        prob = 0.95
      )
    ),

    f1_hpdi_lower = hpdi['lower'],
    f1_hpdi_upper = hpdi['upper']

  ) %>%
  ungroup() %>%
  select(
    modelo,
    mes,
    TP,
    TN,
    FP,
    FN,
    precision_median,
    recall_median,
    f1_median,
    f1_hpdi_lower,
    f1_hpdi_upper
  )
print(posterior_df)
```

```{r}
ggplot(
  posterior_df,
  aes(
    x = mes,
    y = f1_median,
    color = modelo,
    fill = modelo
  )
) +
  geom_ribbon(
    aes(
      ymin = f1_hpdi_lower,
      ymax = f1_hpdi_upper
    ),
    alpha = 0.15,
    color = NA
  ) +
  geom_line(
    linewidth = 1
  ) +
  geom_point(
    size = 1.5
  ) +
  geom_vline(
    xintercept = c(13, 16),
    linetype = "dashed",
    linewidth = 0.8
  ) +
  scale_x_continuous(
    breaks = seq(
      min(posterior_df$mes),
      max(posterior_df$mes),
      by = 1
    )
  ) +
  labs(
    title = "Posterior F1 por mes",
    x = "Month",
    y = "Posterior median F1",
    color = "Modelo",
    fill = "Modelo"
  ) +
  theme_minimal() +
  theme(
    legend.position = "bottom"
  )
```
Domination matrix
```{r}
model_summary <- metricas_temporales %>%
  group_by(modelo) %>%
  summarise(
    TP = sum(TP),
    FP = sum(FP),
    FN = sum(FN),
    .groups = "drop"
  )

set.seed(123)

f1_draws <- model_summary %>%
  rowwise() %>%
  mutate(
    draws = list({
      p <- rbeta(100000, 1 + TP, 1 + FP)
      r <- rbeta(100000, 1 + TP, 1 + FN)

      2 * p * r / (p + r)
    })
  )

models <- f1_draws$modelo
n_models <- length(models)

dominance_f1 <- matrix(
  NA,
  nrow = n_models,
  ncol = n_models,
  dimnames = list(models, models)
)

for(i in seq_len(n_models)) {

  draws_i <- f1_draws$draws[[i]]

  for(j in seq_len(n_models)) {

    draws_j <- f1_draws$draws[[j]]

    dominance_f1[i, j] <-
      mean(draws_i >= draws_j)

  }
}

round(dominance_f1, 3)
```
Calc posterior for risk

```{r}
posterior_df <- metricas_temporales %>%
  rowwise() %>%
  mutate(

    precision_samples = list(
      rbeta(
        10000,
        1 + TP,
        1 + FP
      )
    ),

    recall_samples = list(
      rbeta(
        10000,
        1 + TP,
        1 + FN
      )
    ),

    risk_samples = list({

      p <- precision_samples
      r <- recall_samples

      # ожидаемое число FN
      fn_hat <- TP * (1 / r - 1)

      # ожидаемое число FP
      fp_hat <- TP * (1 / p - 1)

      fp_hat * cost_fp +
        fn_hat * cost_fn
    }),

    precision_median = median(precision_samples),

    recall_median = median(recall_samples),

    risk_median = median(risk_samples),

    hpdi = list(
      hpdi(
        risk_samples,
        prob = 0.95
      )
    ),

    risk_hpdi_lower = hpdi['lower'],
    risk_hpdi_upper = hpdi['upper']

  ) %>%
  ungroup() %>%
  select(
    modelo,
    mes,
    TP,
    TN,
    FP,
    FN,
    precision_median,
    recall_median,
    risk_median,
    risk_hpdi_lower,
    risk_hpdi_upper
  )
print(posterior_df)
```


```{r}
ggplot(
  posterior_df,
  aes(
    x = mes,
    y = risk_median,
    color = modelo,
    fill = modelo
  )
) +
  geom_ribbon(
    aes(
      ymin = risk_hpdi_lower,
      ymax = risk_hpdi_upper
    ),
    alpha = 0.15,
    color = NA
  ) +
  geom_line(
    linewidth = 1
  ) +
  geom_point(
    size = 1.5
  ) +
  geom_vline(
    xintercept = c(13, 16),
    linetype = "dashed",
    linewidth = 0.8
  ) +
  scale_x_continuous(
    breaks = seq(
      min(posterior_df$mes),
      max(posterior_df$mes),
      by = 1
    )
  ) +
  labs(
    title = "Posterior Risk por mes",
    x = "Month",
    y = "Posterior median Risk",
    color = "Modelo",
    fill = "Modelo"
  ) +
  theme_minimal() +
  theme(
    legend.position = "bottom"
  )
```


Monetary matrix
```{r}
cost_fp <- 30000
cost_fn <- 1750000

cost_draws <- model_summary %>%
  rowwise() %>%
  mutate(
    draws = list({

      precision <- rbeta(
        100000,
        1 + TP,
        1 + FP
      )

      recall <- rbeta(
        100000,
        1 + TP,
        1 + FN
      )

      fp_draws <- TP * (1 - precision) / precision

      fn_draws <- TP * (1 - recall) / recall

      cost_fp * fp_draws +
        cost_fn * fn_draws
    })
  )

dominance_cost <- matrix(
  NA,
  nrow = n_models,
  ncol = n_models,
  dimnames = list(models, models)
)

for(i in seq_len(n_models)) {

  draws_i <- cost_draws$draws[[i]]

  for(j in seq_len(n_models)) {

    draws_j <- cost_draws$draws[[j]]

    dominance_cost[i, j] <-
      mean(draws_i <= draws_j)

  }
}

round(dominance_cost, 3)
```

Paso 6 nuevo umbral

```{r}
metricas_temporales_subset = metricas_temporales %>% filter(mes >= 13 & mes <= 16)
```


Domination matrix
```{r}
model_summary <- metricas_temporales %>% filter(mes <= 12) %>%
  group_by(modelo) %>%
  summarise(
    TP = sum(TP),
    FP = sum(FP),
    FN = sum(FN),
    .groups = "drop"
  )

set.seed(123)

f1_draws <- model_summary %>%
  rowwise() %>%
  mutate(
    draws = list({
      p <- rbeta(100000, 1 + TP, 1 + FP)
      r <- rbeta(100000, 1 + TP, 1 + FN)

      2 * p * r / (p + r)
    })
  )

models <- f1_draws$modelo
n_models <- length(models)

dominance_f1 <- matrix(
  NA,
  nrow = n_models,
  ncol = n_models,
  dimnames = list(models, models)
)

for(i in seq_len(n_models)) {

  draws_i <- f1_draws$draws[[i]]

  for(j in seq_len(n_models)) {

    draws_j <- f1_draws$draws[[j]]

    dominance_f1[i, j] <-
      mean(draws_i >= draws_j)

  }
}

round(dominance_f1, 3)
```
Monetary matrix
```{r}
cost_fp <- 30000
cost_fn <- 1750000

cost_draws <- model_summary %>%
  rowwise() %>%
  mutate(
    draws = list({

      precision <- rbeta(
        100000,
        1 + TP,
        1 + FP
      )

      recall <- rbeta(
        100000,
        1 + TP,
        1 + FN
      )

      fp_draws <- TP * (1 - precision) / precision

      fn_draws <- TP * (1 - recall) / recall

      cost_fp * fp_draws +
        cost_fn * fn_draws
    })
  )

dominance_cost <- matrix(
  NA,
  nrow = n_models,
  ncol = n_models,
  dimnames = list(models, models)
)

for(i in seq_len(n_models)) {

  draws_i <- cost_draws$draws[[i]]

  for(j in seq_len(n_models)) {

    draws_j <- cost_draws$draws[[j]]

    dominance_cost[i, j] <-
      mean(draws_i <= draws_j)

  }
}

round(dominance_cost, 3)
```





